【裁判字號】    96,重訴,1070
【裁判日期】    980715
【裁判案由】    拆屋還地
【裁判全文】
臺灣臺北地方法院民事判決            96年度重訴字第1070號
原      告  乙○○
            辛○○
上二人共同
訴訟代理人  張淑敏律師
被      告  丙○○○
            庚○○
            壬○○
            卯○○
            戊○○
            癸○○
            甲○○
            己○○
            丑○○
            寅○○
上十人共同
訴訟代理人  黃景安律師
被      告  子○○
上列當事人間清償債務事件，本院於中華民國98年6月17日言詞
辯論終結，判決如下：
    主  文
被告庚○○、癸○○應將坐落臺北市○○區○○段一小段二0四
地號土地上，如附圖所示編號A部分、面積一百三十平方公尺；
編號B部分，面積二十一平方公尺之建物拆除，並將土地返還原
告。
被告庚○○、癸○○應給付原告新臺幣貳佰零貳萬伍仟肆佰肆拾
貳元及自民國九十七年十月十六日起至返還第一項所示土地之日
止，按月給付原告新台幣萬陸仟佰捌拾元。
原告其餘之訴駁回。
訴訟費用由被告庚○○、癸○○負擔。
本判決第一項、第二項於原告以新臺幣陸佰陸拾陸萬貳仟元為被
告庚○○、癸○○供擔保後，得假執行。但被告庚○○、癸○○
以新臺幣壹仟玖佰玖拾捌萬肆仟元為原告預供擔保，得免為假執
行。
原告其餘假執行之聲請駁回。
    事實及理由
壹、程序方面
一、按訴狀送達後，原告不得將原訴變更或追加他訴，但被告同
    意、請求之基礎事實同一、不甚礙被告之防禦及訴訟之終結
    者，不在此限，民事訴訟法第255條第1項第1款、第2款、第
    7款分別定有明文。又被告於訴之變更或追加無異議，而為
    本案之言詞辯論者，視為同意變更或追加，同法第255條第2
    項亦有明文。查本件訴訟於起訴時僅對丁○○一人請求：(1)
    被告應將坐落台北市○○區○○段1小段204地號土地上所興
    建如附圖紅色所示面積142平方公尺建物拆除，騰空遷讓返
    還上開土地予原告。(2)被告應給付原告新台幣 (下同)3,406
    ,438 元，及自本訴狀繕本送達翌日起訖騰空返還土地之日
    止，每月賠償原告56,774元。惟丁○○已於民國92年10月14
    日死亡，原告遂於民國96年9月12日變更丁○○之繼承人丙○○○、庚○○、壬○○、戊○○、癸○○為本件被告，並
    變更聲明為：(1)被告應將坐落台北市○○區○○段1小段204
    地號土地上所興建如附圖紅色所示面積142平方公尺建物拆
    除，騰空遷讓返還上開土地予原告。(2)被告應連帶給付原告
    3,406,438元，及自本訴狀繕本送達翌日起訖騰空返還土地
    之日止，每月賠償原告56,774元。(3)願供擔保，請准宣告假
    執行。另於96年10月11日追加子○○、甲○○、己○○、丑
    ○○、寅○○為被告。並於97年1月8日變更訴之聲明為：
    (1)被告應將坐落台北市○○區○○段1小段204地號土地上所
    興建如附圖台北市松山地政事務所土地複丈成果圖編號A所
    示面積130平方公尺建物及編號B所示面積21平方公尺建物全
    部拆除，騰空遷讓返還上開土地予原告。(2)被告應連帶給付
    原告3,118,570元，及自本訴狀繕本送達翌日起訖騰空返還
    土地之日止，另每月連帶賠償原告51,976元。(3)願供擔保，
    請准宣告假執行。原告並於97年3月27日追加卯○○為被告
    。嗣於98年3月5日減縮聲明為(1)被告應將坐落台北市○○區
    ○○段1小段204地號土地上所興建如附圖台北市松山地政事
    務所土地複丈成果圖編號A所示面積130平方公尺建物及編號
    B所示面積21平方公尺建物全部拆除，騰空遷讓返還上開土
    地予原告。(2)被告應連帶給付原告2,894,069元，及自97年
    10月16日起訖騰空返還土地之日止，另每月連帶賠償原告
    51, 976元。(3)願供擔保，請准宣告假執行。而原告所為上
    述變更及追加行為，被告均無異議，並為本案之言詞辯論，
    依前揭民事訴訟法第255條規定，應視為同意原告前揭所為
    訴之追加及變更，故本件原告變更及追加被告丙○○○、庚○○、壬○○、戊○○、癸○○、卯○○、甲○○、己○○
    、丑○○、寅○○、子○○為當事人並變更訴之聲明即屬適
    法，合先敘明。
二、本件被告子○○經合法通知，未於最後言詞辯論期日到場，
    核無民事訴訟法第386條所列各款情形，爰依原告之聲請，
    由其一造辯論而為判決。
貳、實體方面
一、原告起訴主張：
  (一)原告乙○○、辛○○共有台北市○○區○○段1小段204地號
    面積142平方公尺之土地 (下稱系爭土地)，訴外人丁○○ (
    已歿)未經原告同意，於系爭土地上興建面積約130平方公尺
    門牌號碼為台北市○○○路○段389巷11弄15號之二層建物 (
    下稱系爭建物) 並使用迄今，惟丁○○業已死亡，被告丙○○○、庚○○、壬○○、戊○○、癸○○、卯○○係丁○○
    之繼承人，被告甲○○、己○○、丑○○、寅○○、子○○
    亦設籍於上開建物中，依民法第767 條之規定，被告應拆除
    上開建物，騰空返還系爭土地予原告，又被告無權佔用系爭
    土地，獲有相當於租金之利益，致原告受有相當於租金之損
    害，被告應按年以系爭土地申報地價百分之10給付5 年相當
    於租金之損害2,894,069元予原告，並自97年10月16日起訖
    騰空返還土地之日止，每月賠償原告51,976元 (130平方公
    尺×47978元×1/10×1/12)，爰依民法第767條、民法第185
    條、土地法第97條第1項之規定及不當得利法律關係，起訴
    請求被告拆屋還地、返還不當得利並連帶負擔損害賠償等語
    。並聲明：(1)被告應將坐落台北市○○區○○段1小段204地
    號土地上所興建如附圖台北市松山地政事務所土地複丈成果
    圖編號A所示面積130平方公尺建物及編號B所示面積21平方
    公尺建物全部拆除，騰空遷讓返還上開土地予原告。(2)被告
    應連帶給付原告2,894,069元，及自97年10月16日起訖騰空
    返還土地之日止，另每月連帶賠償原告51,976元。(3)願供擔
    保，請准宣告假執行。
二、被告則以：
  (一)被告丙○○○、庚○○、壬○○、戊○○、癸○○、寅○○
    、丑○○、己○○、甲○○、卯○○部分：系爭土地重測前
    之地號台北市松山區○里○段322-3地號 (自322地號分割)
    ，日據時期為台北州七星郡松山庄舊里族322番地。系爭土
    地日據時期之所有權人為訴外人許丙，許丙死亡後由訴外人
    即其配偶許葉白及其子女顏許碧霞、許伯埏、黃許碧瑜、許
    敏信、許敏惠、張許雪、許敏忠、許敏欣繼承。系爭房屋原
    門牌為台北市○○區○○街74巷2之1號，日據時期之門牌係
    依土地地號編列，即台北州七星郡松山庄舊里族322番地，
    該房屋係其被繼承人丁○○之祖母張高富向地主許丙承租土
    地建造之房屋，並於日據昭和9年 (民國23年)8 月13日收件
    辦理登記，張高富既將房屋辦理保存登記，足證並非無權占
    有該土地，此外，許丙之管家即訴外人許溪泉於昭和14年1
    月1日至同年末日1年間建物敷地地基稅金 (即租金之意)3
    元也(即整之意)之收據，及許丙之配偶許葉白於39年8月30
    日收取39年地基稅40元之收據，亦可證明該房屋係租用系爭
    土地所建而有不定期租賃之法律關係。另許丙之全體繼承人
    亦前於64年間曾以丁○○為被告，向院提起拆屋還地之訴訟
    （案號為64年訴字第3726號），若該判決許葉白或丁○○勝
    訴，其既判力及於本件原告，若非經判決，必因許葉白自知
    理虧而撤回訴訟，足證本件被告等人就系爭土地並非無權占
    有。又該房屋於台灣光復時另予修建，故系爭建物已非當初
    張高富所興建之建物，惟系爭建物仍坐落於張高富所承租之
    土地上，原告既係繼受取得系爭土地，依民法第425條第1項
    之規定，此項不定期租賃關係對原告仍繼續存在云云。並聲
    明：(1)原告之訴駁回。(2)若受不利益判決，願供擔保，請准
    免於假執行。
  (二)被告子○○未於言詞辯論期日到場，亦未提出書狀作何聲明
    或陳述。
三、本件原告主張系爭土地為其所有之事實，業據其提出地籍圖
    謄本及土地登記謄本影本為證，並經本院至現場勘驗，製有
    勘驗筆錄可稽，且囑託臺北市松山地政事務所測量系爭土地
    之地號及面積屬實，有土地複丈成果圖在卷可稽，且為被告
    所不爭執，此部分事實自堪信為真實。
四、得心證理由：
    原告主張其為系爭土地之所有權人，被告無權占有系爭土地
    並興建房屋，其自得訴請被告拆除系爭建物並騰空返還系爭
    土地，並請求相當於租金之不當得利及損害賠償，故本件之
    爭點為：(一)原告請求被告拆屋還地是否合法有據？(二)原告得
    否請求被告給付相當於租金之不當得利？如是，則得請求之
    範圍為何？茲分敘如下：
  (一)原告請求被告拆屋還地是否合法有據？
  1.按當事人主張有利於己之事實者，就其事實有舉證之責任，
    民事訴訟法第277條定有明文。又按以無權占有為原因，請
    求返還土地者，占有人對土地所有權存在之事實無爭執，而
    僅以非無權占有為抗辯者，土地所有權人對其土地被無權占
    有之事實無舉證責任，占有人自應就其取得占有係有正當權
    源之事實證明之（最高法院85年度台上字第1120號判決參照
    ）。本件系爭土地為原告所有，有土地登記謄本影本在卷可
    稽，並為兩造所不爭執，揆諸首揭說明，被告自應就其占有
    系爭土地有何合法權源負舉證之責，原告無須舉證證明被告
    為無權占有。
  2.被告丙○○○、庚○○、壬○○、戊○○、癸○○、寅○○
    、丑○○、己○○、甲○○、卯○○雖辯稱系爭建物係其被
    繼承人丁○○之祖母張高富向原地主許丙承租土地建造之房
    屋，非無權占有該土地，原告既繼受取得系爭土地，依法該
    不定期租賃關應對原告繼續存在云云，固據其提出台北市松
    山地政事務所760212北市松地一字第字第1872號函及訴外人
    許溪泉、許葉白簽立之收據為憑，惟查：
  觀諸被告所提之台北市松山地政事務所760212北市松地一字
    第字第1872號函雖記載：「... 日據時期建物登記簿記載七
    星郡松山庄舊里族322番地地上建物係張高富於昭和九年八
    月十三日收件辦理保存登記。... 」等語（見本院卷第44頁
    ），惟本件系爭建物於日據時期之門牌號碼是否即為上開函
    示所指之台北州七星郡松山庄舊里族322番地，被告並未舉
    證以實其說，是被告抗辯系爭房屋於昭和9年8月13日收件辦
    理保存登記之事實，即非無疑；況縱認系爭建物於日據時期
    業曾辦理保存登記，然其原因是否即為租賃關係，被告亦未
    能舉證證明之，從而，被告以系爭建物於日據時期曾辦理保
    存登記等情，而認系爭建物非無權占用系爭土地，尚屬無據
    。
  又依被告所提之租金收據，其上分別載有：「茲收到新臺幣
    肆拾元係是民國三八、九年地基稅內金..... 許葉白」、「
    昭和十四年一月一日至同年末日壹年間建物敷地地基稅金
    .... 領收者許溪泉... 」等語（見本院卷第45、46頁），
    惟其中之收取人之一為許溪泉，而許溪泉並非系爭土地所有
    權人，被告亦未能舉證證明許溪泉確有獲得系爭土地所有權
    人授與代理權。再「地基稅」所指為何，容有疑義。縱認為
    租金收據，惟查該收據均無土地地號之記載，亦不知係何筆
    土地之租金，而無以證明此收據與系爭土地有關。從而，自
    難僅憑上開收據遽認張高富已與原告之前手即原地主成立租
    賃關係，則被告抗辯與原告間有不定期租賃關係存在云云，
    即屬無據，委無足取。
  另被告辯稱許丙之全體繼承人亦前於64年間曾以丁○○為被
    告，向院提起拆屋還地之訴訟，若該判決許葉白或丁○○勝
    訴，其記判例急於本件原告，若非經判決，必因許葉白自知
    理虧而撤回訴訟，足證被告就系爭土地並非無權占有云云。
    經查，該案件經原告撤回之情，固經本院依職權調閱本院64
    年訴字第3726號民事判決在卷屬實（見本院卷第217頁），
    惟訴經撤回者，視同未起訴，確定之終局判決就經裁判之訴
    訟標的，有既判力，民事訴訟法第263條、第400條分別定有
    明文，前揭訴訟標的法律關係既未於確定終局判決中為裁判
    ，就該法律關係即無既判力，尚難僅因該案件經原告撤回，
    即認被告就系爭土地非無權占有，況原告撤回拆屋還地之訴
    原因本有多種可能，自無從遽認該案之撤回係因被告有權占
    有之故，是被告上開抗辯，洵無足採。
  3.按房屋之拆除，為事實上之處分行為，未經辦理所有權第一
    次登記之建物，僅所有人或有事實上處分權之人，方有拆除
    之權限。而房屋戶口設籍之人或佔有人，非必為房屋所有人
    或有事實上處分權人。故不能僅憑戶籍設於係爭房屋，或佔
    有該房屋，即認該人有事實上處分權，而命其拆屋還地（最
    高法院97年度台上字第1101號判決參照）。經查，系爭建物
    為被告之被繼承人丁○○之祖母出資建造，並由丁○○部分
    修復為現況，未辦理保存登記，為兩造所不爭，丁○○於92
    年10月14日死亡，系爭建物約定由被告庚○○、癸○○共同
    繼承等情，為被告所自承，並經本院依職權函詢得知：系爭
    房屋91年至92年房屋納稅義務人為丁○○；93年至97年之房
    屋納稅義務人為被告庚○○、癸○○乙節，有台北市稅捐稽
    徵處松山分處97年10月31日北市稽松山乙字第09731231200
    號函在卷可稽（見本院卷第255頁），復為原告所不爭執，
    是被告抗辯系爭建物為被告庚○○、癸○○共同繼承等情，
    堪信為真實，是認被告庚○○、癸○○取得系爭建物之事實
    上處分權，為系爭建物之事實上處分權人，而其餘被告固有
    設籍於該屋或占有該屋之情形，然揆諸前開最高法院判決意
    旨，房屋之拆除，為事實上之處分行為，未經辦理所有權第
    一次登記之建物，僅所有人或有事實上處分權之人，方有拆
    除之權限，從而，本件僅被告庚○○、癸○○方有拆除系爭
    建物之權限，原告請求被告丙○○○、壬○○、戊○○、寅
    ○○、丑○○、己○○、甲○○、子○○、卯○○拆除系爭
    建物之部分，即屬無據，不應准許。
  4.綜上，本件系爭建物既無任何法律上原因占用系爭土地，且
    被告庚○○、癸○○就系爭建物有事實上之處分權，則原告
    依上揭規定，請求被告庚○○、癸○○拆除系爭建物，並返
    還土地部分，為有理由，應予准許。
  (二)原告得否請求被告給付相當於租金之不當得利？如是，則得
    請求之範圍為何？
  1.按無法律上之原因而受利益，致他人受損害者，應返還其利
    益，依其利益之性質不能返還者，應償還其價額，民法第17
    9條、第181條但書分別定有明文，而無權占有他人土地，可
    能獲得相當於租金之利益為社會通常之觀念（最高法院61年
    台上字第1695號判例參照）。次按租金之請求權因五年間不
    行使而消滅，既為民法第126條所明定。又無法律上之原因
    而獲得相當於租金之利益，致他人受損害時，如該他人之返
    還利益請求權已逾租金短期消滅時效之期間，對於相當於已
    罹消滅時效之租金之利益，不得依不當得利之法則，請求返
    還（最高法院49年台上字第1730號判例、65年度第5次民庭
    庭推總會決定參照）。復按無權占有他人土地興建房屋，因
    而獲有不當利益者，係該房屋之所有人或事實上處分權人，
    並非房屋之占有人，基地所有人亦係因該房屋之無權占有基
    地，而受有損害，尚與房屋占用人之占有房屋之間，並無直
    接因果關係存在，是基地所有人即無向房屋占用人請求給付
    相當於租金之不當得利之餘地（最高法院97年度台上字第
    323號判決參照）。
  2.經查，本件直接占用系爭土地者為系爭建物，而除被告庚○○、癸○○外，其餘被告並非系爭建物之事實上處分權人，
    已如前述，自難認被告丙○○○、壬○○、戊○○、寅○○
    、丑○○、己○○、甲○○、子○○、卯○○因占用系爭土
    地而獲有不當得利。
  3.次查，系爭建物係屬無權占有系爭土地，業經本院認定如前
    所述，系爭房屋未取得原告之同意而占有土地，為無權占有
    ，被告庚○○、癸○○為系爭房屋之事實上處分權人，自獲
    得使用系爭土地利益，非有法律上之原因，係屬不當得利，
    因其所受利益之性質不能返還原形，自應返還價額，即相當
    於租金之數額，而依前開說明，原告得請求被告庚○○、癸○○返還相當於租金之不當得利，其請求權時效期間為5年
    ，準此原告請求被告庚○○、癸○○自97年10月15日往前回
    溯5年即自92年10月15日起至97年10月15日止之不當得利，
    並請求97年10月16日往後至拆屋還地之不當得利。為有理由
    ，應予准許。
  4.又城市地方房屋之租金，以不超過土地及其建築物申報總價
    年息百分之十為限，土地法第97條第1項定有明文，而該條
    規定於租用基地建築房屋準用之，土地法第105條亦定有明
    文。所謂土地之總價額，係指法定地價而言，土地所有權人
    依土地法所申報之地價為法定地價，土地法施行法第25條、
    土地法第148條分別定有明文，而舉辦規定地價或重新規定
    地價時，土地所有權人未於公告期間申報地價者，以公告地
    價百分之八十為其申報地價，平均地權條例第16條前段亦規
    定明確。另基地租金之數額，除以基地申報地價為基礎外，
    尚須斟酌基地之位置，工商業繁榮之程度，承租人利用基地
    之經濟價值及所受利益等項，並與鄰地租金相比較，以為決
    定（最高法院68年台上字第3071號判例參照）。經查，系爭
    土地屬於城市地方，有土地法等前開規定之適用。次查，系
    爭土地96年申報地價每平方公尺為47,978元，93年至95年底
    均為45,462元，63年底至92年均為1,694元，有土地登記謄
    本、地價第二類謄本等件可稽（見本院卷第9頁、第280頁）
    。而系爭建物占有系爭土地A部分面積為130平方公尺，位於
    臺北市○○○路○段389巷內，鄰近西松國中、麥帥一橋及二
    橋，步行至公車站牌約3至4分鐘，附近多為五層樓之住宅，
    其生活機能便利之情，經本院勘驗後作成勘驗測量筆錄在卷
    （見本院卷第283頁），並有前述土地複丈成果圖附卷可稽
    ，本院審酌系爭土地之坐落位置、繁榮程度、經濟用途等因
    素，認為被告庚○○、癸○○占有系爭土地應返還之不當得
    利價額，應以系爭土地申報地價年息百分之七計算較為妥適
    。則依上開申報地價為準，計算如下：
  自92年10月15日至92年12月31日止，共計77天，不當得利總
    額為3,252元【計算式：130平方公尺×1,694元（92年每平
    方公尺土地申報地價）×（77÷365）×7%＝3,252；元以下
    四捨五入】。
  自93年1月1日至95年12月31日止，共計3年，不當得利總額
    為1,241,113元【計算式：130平方公尺×45,462元（93年至
    95年每平方公尺土地申報地價）×3×7%＝1,241,113】。
  自96年1月1日至97年10月15日止，共計1年又288天，不當得
    利總額為781,077元【計算式：130平方公尺×47,978元（96
    年、97年每平方公尺土地申報地價）×（1+288÷365）×7%
    ＝781, 077】。
  以上合計2,025,442元【計算式：3,252+1,241,113+781,077
    ＝2,025,442】
  自97年10月16日起至返還所占土地之日止之不當得利，為每
    月36,383元【計算式：130平方公尺×47,978元（96年每平
    方公尺土地申報地價）×1/12×7%＝36,383】。
  5.綜上，原告請求被告給付相當於租金之不當得利2,025,442
    元，及自97年10月16日起至返還所占土地之日止，按月給付
    36,383元部分，為有理由，應予准許。
  6.另按「數人負同一債務或有同一債權，而其給付可分者，除
    法律另有規定或契約另有訂定外，應平均分擔或分受之。」
    、「數人負同一債務，明示對於債權人各負全部給付之責任
    者，為連帶債務。無前項之明示時，連帶債務之成立，以法
    律有規定者為限。」，民法第271條前段、第272條分別定有
    明文。查丁○○於92年10月14日死亡，系爭建物約定由被告
    庚○○、癸○○共同繼承而取得事實上之處分權，業如上述
    ，而原告請求被告庚○○、癸○○返還自92年10月15日起占
    有系爭房屋之相當於租金之不當得利，依上開法律規定，被
    告庚○○、癸○○間不負連帶返還之責，是原告請求被告庚○○、癸○○連帶給付之部分，自屬無據，應予駁回。
  (三)末按當事人聲明之證據，其證據資料如何判斷，為證據之評
    價問題，而當事人提出之證據應如何評價，在自由心證主義
    之下，係屬法院自由裁量權之範圍。因之法院在引用證據資
    料時，應不受是否對舉證人有利及他造曾否引用該項證據之
    限制，此即為證據共通原則。在普通共同訴訟人相互間，利
    害關係雖各自獨立，惟事實之真偽僅應有一存在，於同一訴
    訟程式就同一事實，應作相同之認定，若在共同訴訟人間就
    同一事實，因各共同訴訟人有無舉證或曾否參與該證據資料
    或承認與否，而作相異之認定，為兩種不同之判斷，顯與民
    事訴訟應認定真實事實之本旨有違，故而在普通共同訴訟中
    亦應有主張共通原則及證據共通原則之適用，方屬合理（最
    高法院86年度台上字第931號判決意旨參考）。本件被告子
    ○○雖未於言詞辯論期日到場，亦未提出準備書狀作何聲明
    或陳述，而依原告之聲請，由其一造辯論而為判決，惟查，
    被告庚○○、癸○○於本案中之抗辯主張及所提出之證據，
    係有利於被告子○○，本於上開說明，自及於被告子○○
    ，是縱被告子○○部分為一造辯論判決，本院亦不當然為不
    利於被告子○○之判決，又原告未能就被告子○○亦取得系
    爭房屋之事實上處分權之事實，舉證以實其說，則原告主張
    被告子○○拆屋還地並連帶負不當得利之返還責任，為無理
    由，應予駁回。
五、綜上所述，原告依所有物返還請求權及不當得利等法律關係
    ，請求被告給付如主文第一項、第二項所示部分，為有理由
    ，應予准許，逾此部分之請求，即屬無據，應予駁回。
六、兩造陳明願供擔保，聲請宣告假執行或免為假執行，經核原
    告勝訴部分，合於法律規定，爰分別酌定相當之擔保金額宣
    告之；原告其餘假執行之聲請，因訴之駁回而失所依據，不
    予准許。
七、本件事證已臻明確，兩造其餘攻擊防禦方法，經審酌後，或
    與本件無涉，或與判決結果不生影響，毋庸一一論列，併此
    敘明。
八、訴訟費用負擔之依據：民事訴訟法第79條、第85條第2項。
中    華    民    國    98    年    7     月    15    日
                  民事第二庭  審判長法  官  朱漢寶
                                    法  官  陳秀貞
                                    法  官  陳雯珊
以上正本係照原本作成。
如對本判決上訴，須於判決送達後20日內向本院提出上訴狀。
中    華    民    國    98    年    7     月    15    日
                                    書記官  陳彥樺


司法院資訊處製作；財團法人民間司法改革基金會備份。
